【裁判字號】    89,上,1305
【裁判日期】    900328
【裁判案由】    租佃爭議
【裁判全文】
臺灣高等法院民事判決                   八十九年度上字第一三０五號
      上  訴  人  乙○○
                  丁○○
                  戊○○
                  己○○
                  庚○○○
                  甲○○○
                  丙○○○
      被  上訴人  辛○○
右當事人間租佃爭議事件，上訴人對於中華民國八十九年十月二十五日臺灣新竹地方
法院第一審判決（八十九年度訴字第五０四號），提起上訴，本院判決如左：
      主      文
原判決關於命上訴人丁○○拆除坐落新竹縣新埔鎮○○段石門小段第二九八號地如附
圖所示Ｂ部分磚造平房八十二平方公尺及該部分假執行宣告暨訴訟費用之裁判廢棄。
右廢棄部分被上訴人在第一審之訴及假執行之聲請均駁回。
其餘上訴駁回。
第一、二審訴訟費用由上訴人連帶負擔。
      事      實
壹、上訴人方面：
  一、聲明：原判決關於上訴人乙○○、丁○○部分廢棄，廢棄部分駁回被上訴人在
      第一審之訴及假執行之聲請。
  二、陳述：
    (一)被上訴人與上訴人陳秀欽、丁○○間曾以同一事件成立訴訟上和解，茲又提起
      本件訴訟，於法不合。
    (二)於系爭土地上種植檳榔樹芒果樹，亦屬農業經營，所建房屋為農舍。
    (三)本件於上訴人丙○○○在起訴前未經調解、調處。
貳、被上訴人方面：
  一、聲明：上訴駁回。
  二、陳述：除與原判決記載相同予以引用外，補稱略以：
    (一)本件與前案當事人等均不相符，非同一事件。
    (二)系爭如附表所示十四筆土地原由林阿石承租，其亡故後由上訴人之被繼承人林
      益妹  繼承，即不自任耕作。雖僅部分耕地不自任耕作，原訂租約即全部無效
      。
    (三)除林蘭妹未參加調解是申請調解、調處及起訴時  未查悉有此人，且上訴人於
      原審未為爭執。
      理      由
壹、程序方面：
  一、本件被上訴人依繼承法律關係對上訴人起訴，雖僅乙○○、丁○○二人上訴，
      但其勢力應及於其餘上訴人，故均列為上訴人。
  二、被上訴人起訴時因不知丙○○○亦為系爭租賃關係之繼承人未一併申請調解、
      調處，然已對其餘上訴人六人申請調解、調處未成立，有申請書及調解、調處
      筆錄在原審卷可稽。並於起訴後經原審先行調解，亦未成立，有調解筆錄在原
      審卷一三一及一三九頁可稽。被上訴人其後對丙○○○一人追加起訴，雖其未
      經調解等程序，但因訴訟便宜起見，亦應認為該事件已踐行調解、調處程序而
      進予追加（最高法院六十二年度第二次民事庭會議(二)參照）。於其起訴之效力
      應不生影響。
  三、被上訴人先以系爭租賃關係由乙○○一人繼承而對之提起原法院八十七年度重
      訴字第一三號租佃爭議事件（下簡稱前案），並於發現丁○○無權占有系爭土
      地建屬而於前案上訴時追加丁○○為被上訴人。本件則以系爭租賃關係是由上
      訴人七人全體繼承而依繼承關係對上訴人全體起訴，當事人不同，除丁○○拆
      除Ｂ部分地上物部分外，與前案非屬同一事件。
貳、實體方面：
  一、被上訴人起訴主張系爭如附表所示十四筆土地（民國三十八年原租約為十二筆
      ，嗣僅二九八號地分割增二九八－二號，僅五八○號地分割增五八○－三號）
      ，由其被繼承人劉仲登出租與上訴人之外祖父林阿石，原定租期三年，期滿續
      約。嗣由被上訴人繼承劉仲登為出租人由上訴人之母繼承林阿石，再由上訴人
      先後繼承其母林益妹，父陳水順為承租人。詎上訴人之被繼承人竟不自任耕作
      ，於系爭土地上除種植檳榔、文旦等果樹外，建築非屬農舍之磚造平房、鐵皮
      屋及水池、停車棚、供居住使用，其租約應全部無效。故依耕地三七五減租條
      例第十六條第一、二項，民法第七六七條及繼承之法律關係，請求拆除地上物
      ，返還系爭土地。
  二、被上訴人於原審就被上訴人主張之事實未為爭執，且以補償為條件同意被上訴
      人之請求僅要求被上訴人除於前案允諾補償之新台幣（下同）一百五十萬元外
      ，再每人增加補償五萬元。上訴後則以同一事件已對乙○○、丁○○成立訴訟
      上和解，且房屋為農舍、檳榔等果樹亦屬農業經營。又於起訴前對上訴人丙○
      ○○未經調解、調處等詞置辯。
、按承租人應自任耕作。如擅自變更用途未將租賃物供耕作使用，即屬不自任耕作
    。且縱部分土地未自任耕作，原訂租約亦全部無效。故上訴人之被繼承人雖僅於
    系爭二九八號地Ａ部分建水池及二九三號地上建停車棚、磚造平房及鐵皮屋，且
    所建平房，經原法院於前案勘驗有客廳、廚房及房間。於其他系爭土地上除種植
    檳榔、文旦等果樹外，尚有桂竹林，有該勘驗筆錄在原審卷一六四頁可稽。不僅
    所建房屋、停車棚及水池已超出便利耕作之所需而屬供居住之用，自非農舍甚明
    。又其種植之檳榔等果樹，雖可認係供食用之農作物，惟於地上尚種植有桂竹林
    ，乃屬林木而非農作物，仍應認有不自任耕作之事實，原訂租約依法應屬全部無
    效。並自上訴人之被繼承人不自任耕作時地往後失其效力。因之被上訴人據此依
    耕地三七五減租條例第十六條第一、二項及民法第七六七條與繼承之法律關係，
    訴請上訴人拆除地上物返還如附表所示十四筆系爭土地，除請求丁○○拆除系爭
    Ｂ部分平房外，應屬正當。原審為上訴人不利之判決，除部分理由不同，但結果
    無異，仍應認上訴為無理由，予以駁回。惟於命上訴人丁○○拆除系爭Ｂ部分磚
    造平房之部分，因丁○○是於上訴人之被繼承人不自任耕作，使租約為於無效後
    ，經上訴人乙○○之同意在系爭二九八號地Ｂ部分建該平房居住，被上訴人於前
    案為本件均係依民法第七六七條無權占有之法律關係對丁○○個人訴請拆除，亦
    應屬同一事件，前案既經於第二審為訴訟上和解而告確定，茲於事件再行起訴，
    依民事訴訟法第二四九條第一項第七款後無規定，於法不合。原審予以准許，即
    有違誤，上訴人丁○○執以指摘，求為廢棄，為有理由，此部分應予廢棄改判。
肆、據上論結，本件上訴為一部有理由，一部無理由，依民事訴訟法第四百四十九條
    第一、二項、第四百五十條、第七十九條但書、第八十五條第二項判決如主文。
中      華      民      國    九十      年      三      月    二十八    日
                                民事第一庭
                                    審判長法  官  洪  仁  嘉
                                          法  官  湯  美  玉
                                          法  官  顧  錦  才
右正本係照原本作成。
上訴人如不服本判決，應於收受送達後二十日內向本院提出上訴書狀，其未表明上訴
理由者，應於提出上訴後二十日內向本院補提理由書狀（均須按他造當事人之人數附
繕本）上訴時應提出委任律師或具有律師資格之人之委任狀；委任有律師資格者，另
應附具律師及格證書及釋明委任人與受任人有民事訴訟法第四百六十六條之一第一項
但書或第二項（詳附註）所定關係之釋明文書影本。
被上訴人不得上訴。
中      華      民      國    九十      年      三      月    二十八    日
                                        書記官  鄒  賢  英
附註：
民事訴訟法第四百六十六條之一（第一項、第二項）：
對於第二審判決上訴，上訴人應委任律師為訴訟代理人。但上訴人或其法定代理人具
有律師資格者，不在此限。
上訴人之配偶、三親等內之血親、二親等內之姻親，或上訴人為法人、中央或地方機
關時，其所屬專任人員具有律師資格並經法院認為適當者，亦得為第三審訴訟代理人
。


司法院資訊處製作；財團法人民間司法改革基金會備份。
